臺灣新竹地方法院民事判決　　　　　　　　 96年度再字第2號
再審原告　　丙○○○
　　　　　　　　　　　　六號
訴訟代理人　任秀妍律師
複代理人　　張秀菊律師
再審被告　　己○○
　　　　　　　　　　　　七號
再審被告　　庚○○
　　　　　　　　　　　　巷21.
再審被告　　戊○○
　　　　　　　　　　　　巷6號.
　　　　　　　　　　　　六號
再審被告　　乙○○
　　　　　　　　　　　　號
　　　　　　　　　　　　一號
再審被告　　丁○○
　　　　　　　　　　　　二號
再審被告　　壬○○○
　　　　　　　　　　　　二四三.
再審被告　　甲○○○
　　　　　　　　　　　　六巷十.
再審被告　　辛○○
　　　　　　　　　　　　巷六號.
上列當事人間分割共有物事件，再審原告對於民國九十五年十二
月十三日本院民事庭九十五年度訴字第七五九號確定判決之主文
第二項提起再審之訴，本院於民國九十六年九月三日辯論終結，
判決如下：
    主　　文
本院民事庭九十五年度訴字第七五九號確定判決主文之第二項廢
棄。
上開廢棄部分，再審原告與再審被告共有、坐落新竹縣竹東鎮○○○段五七二地號、地目旱、面積一八二二平方公尺之土地一筆
准予分割，其分割方式為：如附圖所示Ａ’部分、面積三六五平
方公尺之土地由再審被告辛○○取得；如附圖所示Ｂ’部分、面
積三六四平方公尺之土地由再審被告乙○○取得；如附圖所示Ｃ
’部分、面積六一平方公尺之土地由再審被告丁○○取得；如附
圖所示Ｄ’部分、面積二六平方公尺之土地，與如附圖所示Ｅ’
部分、面積二七三平方公尺之土地，合併編為壹筆地號，由再審
原告丙○○○取得；如附圖所示Ｆ’部分、面積二四七平方公尺
之土地由再審被告己○○取得；如附圖所示Ｇ’部分、面積一八
二平方公尺之土地由再審被告庚○○取得；如附圖所示Ｈ’部分
、面積六一平方公尺之土地由再審被告壬○○○取得；如附圖所
示Ｉ’部分、面積六一平方公尺之土地由再審被告甲○○○取得
；如附圖所示Ｊ’部分、面積一八二平方公尺之土地由再審被告
戊○○取得。
再審訴訟費用由兩造按如附表所示之比例負擔。
    事實及理由
壹、程序方面：
一、本件再審被告均經合法通知，均未於言詞辯論期日到場，核
    無民事訴訟法第三百八十六條各款所列情形，爰依再審原告
    聲請，由其一造辯論而為判決。
二、按再審之訴，應於三十日之不變期間內提起。前項期間自判
    決確定時起算。其再審之理由發生或知悉在後者，均自知悉
    時起算，民事訴訟法第五百條第一項、第二項定有明文。查
    本件之原確定判決即本院九十五年度訴字第七五九號判決係
    於九十六年一月二十五日確定，此有民事判決確定證明書乙
    紙可稽，惟再審原告主張經其檢具上開確定判決，向新竹縣
    竹東地政事務所申請就該判決主文第二項所示之內容予以分
    割登記，然遭該地政事務所於九十六年五月七日駁回登記之
    申請，再審原告於翌日即同月八日收受該駁回之處分，始知
    悉原確定判決有關主文第二項部分，有判決違法之情事乙節
    ，亦據再審原告提出竹東地政事務所土地登記案件駁回通知
    書影本一份在卷可憑，亦堪信為實，是本件再審原告於九十
    六年六月五日提起本件再審之訴，尚未逾法定三十日不變期
    間，其提起本件再審之訴，程式上並無不合，先予敘明。
貳、實體部分：
一、再審原告主張：
（一）按民事訴訟法第四九六條第一項第一款規定：適用法規顯
      有錯誤者，得以再審之訴對於確定終局判決聲明不服。次
      按，農業發展條例第十六條第二項規定：「前項第三款及
      第四款所定共有耕地，辦理分割為單獨所有者，應先取得
      共有人之協定或法院確定判決，其分割後之宗數，不得超
      過共有人人數。」。
（二）經查，系爭兩造間就所共有、坐落新竹縣竹東鎮○○○段
      五七二地號、地目旱、面積一八二二平方公尺之土地一筆
      （以下簡稱系爭土地）之分割共有物事件，經本院於九十
      五年十二月十三日以95年度訴字第759號予以判決，該判
      決主文第二項係記載：「原告丙○○○與被告辛○○、被
      告庚○○、被告丁○○、被告壬○○○、被告甲○○○、
      被告乙○○、被告己○○、被告戊○○共有坐落新竹縣竹
      東鎮○○○段五七二地號、地目旱、面積一八二二平方公
      尺之土地一筆准予分割，其分割方式為：如附圖所示Ａ’
      部分、面積三六五平方公尺之土地由被告辛○○取得，如
      附圖所示Ｂ’部分、面積三六四平方公尺之土地由被告乙○○取得，如附圖所示Ｃ’部分、面積六一平方公尺之土
      地由被告丁○○取得，如附圖所示Ｄ’部分、面積二六平
      方公尺之土地由被告己○○取得，如附圖所示Ｅ’部分、
      面積二七三平方公尺之土地由原告丙○○○取得，如附圖
      所示Ｆ’部分、面積二四七平方公尺之土地由被告己○○
      取得，如附圖所示Ｇ’部分、面積一八二平方公尺之土地
      由被告庚○○取得，如附圖所示Ｈ’部分、面積六一平方
      公尺之土地由被告壬○○○取得，如附圖所示Ｉ’部分、
      面積六一平方公尺之土地由被告甲○○○取得，如附圖所
      示Ｊ’部分、面積一八二平方公尺之土地由被告戊○○取
      得」，該判決並已於九十六年一月二十五日確定。
（三）然經原告檢具上開確定判決向新竹縣竹東地政事務所辦理
      判決分割登記，惟遭新竹縣竹東地政事務所以96年5月7日
      東登駁字第000140號通知書駁回申請，其駁回理由略以：
      本案土地竹東鎮○○○段572地號分割後宗數為10筆，超
      過原共有人數9人，有違農業發展條例第十六條規定。另
      參內政部63年1月5日台 (63)內地字第600840號函、內政
      部90年5月2日台 (90)內中地字第9006983號函所示，依法
      應不予登記，援依土地登記規則第五十七條第二款規定予
      以駁回」等語。因系爭土地係由原告丙○○○與被告辛○○、庚○○、丁○○、壬○○○、甲○○○、乙○○、己○○、戊○○等九人所共有，詎原確定判決竟將該筆土地
      分割成十筆，致分割後之土地宗數，超過共有人之人數，
      有違農業發展條例第十六條之規定，使法院判決不被行政
      機關接受，成為無法執行之判決。是原確定判決就此部分
      適用法規既顯有錯誤，與民事訴訟法所定再審事由相符，
      爰依法提起再審之訴。
（四）本件再審原告丙○○○於前訴確定後，為期解決本件原確
      定判決所造成之瑕疵，已與再審被告己○○達成協定，即
      由再審原告與再審被告己○○約定，由再審被告將其依原
      確定判決所分得之如附圖所示Ｄ’部分之土地，所換算成
      之應有部分即十萬分之一四二七之所有權，移轉登記予再
      審原告，並已辦妥該部分之所有權移轉登記，是就系爭土
      地，再審原告目前取得之應有部分增加十萬分之一四二七
      ，即變為十萬分之一六四二七，再審被告己○○則減少應
      有部分十萬分之一四二七之所有權，變為十萬分之一三五
      七三，其餘之共有人之應有部分則維持不變，而因原確定
      判決分歸再審被告己○○取得之如附圖所示Ｄ’部分、面
      積二六平方公尺之土地，與分歸再審原告取得之如附圖所
      示Ｅ’部分、面積二七三平方公尺之土地，二者毗鄰相連
      ，是於本件如判決由再審原告取得如附圖（按本件之附圖
      即為原確定判決所附之附圖之影本）所示之Ｄ’及Ｅ’相
      連成一塊之土地，由再審被告己○○分得如附圖所示之Ｆ
      ’部分之土地，其餘再審被告分得之土地均與原確定判決
      所示者相同，如此，即可使分割後之宗數與共有人人數相
      符，且該一分割方案亦為全體共有人所同定，故請求將系
      爭土地判決分割如主文第二項所示。
（五）為此，依法提起再審之訴，並聲明：（一）原確定判決主
      文第二項部分廢棄，該廢棄部分，判決如本件主文第二項
      所示；（二）再審訴訟費用由兩造依比例分擔。
二、再審被告均未於言詞辯論期日到場，亦未提出書狀作何聲明
    或陳述。惟於原確定判決該事件審理時，再審被告乙○○、
    庚○○陳稱希望分得個人使用部分、再審被告戊○○、己○○則陳稱同意再審原告於前審主張之如本件附圖所示之分割
    方案。
三、得心證之理由：
（一）按判決適用法規顯有錯誤者，得以再審之訴對於確定終局
      判決聲明不服，民事訴訟法第四百九十六條第一項第一款
      定有明文。所謂適用法規顯有錯誤，係指確定判決違背法
      規或現存判例解釋者而言（最高法院71年臺再字第210號
      判例意旨參照）。又確定判決消極的不適用法規，顯然影
      響裁判者，亦屬民事訴訟法第四百九十六條第一項第一款
      所定適用法規顯有錯誤之範圍（司法院大法官會議解釋第
      177號解釋參照）。
（二）按農業發展條例第十六條第二項後段，係規定耕地於辦理
      分割時，其分割後之宗數，不得超過共有人人數。查本件
      原確定判決之主文第二項，係將兩造共九人所共有，屬耕
      地之系爭土地，於判決分割時分割成十筆土地之情，已據
      調取原確定判決該事件之卷宗查明無訛，是原判決該一分
      割方式，已違反上開農業發展條例第十六條第二項後段之
      規定，是原確定判決主文第二項之內容，已有民事訴訟法
      第四百九十六條第一項第一款所定適用法規顯有錯誤之情
      形，則再審原告據以提起本件再審之訴，請求廢棄原確定
      判決主文第二項部分，自屬於法有據，應予准許。
（三）經查，本件之再審原告，於前案判決後，已與再審被告己○○達成協定，由再審被告將其依原確定判決所分得之如
      附圖所示Ｄ’部分之土地，所換算成之應有部分即十萬分
      之一四二七之所有權，移轉登記予再審原告，並已辦妥該
      部分之所有權移轉登記之情，已據再審原告提出系爭土地
      之土地登記謄本及土地登記申請書等資料影本一份在卷可
      參，是共有人就系爭土地之應有部分，其中再審原告因於
      前案後，再自被告己○○處取得應有部分十萬分之一四二
      七，故其變成擁有應有部分十萬分之一六四二七之所有權
      ，而被告己○○則減少變為十萬分之一三五七三，另再審
      被告庚○○、戊○○應有部分各為十分之一，再審被告丁○○、壬○○○、甲○○○應有部分各為三十分之一，再
      審被告辛○○應有部分為六十分之十二，再審被告乙○○
      應有部分為五分之一之情，亦有上開謄本在卷可憑，自堪
      信為真實。而按各共有人，得隨時請求分割共有物。但因
      物之使用目的不能分割或契約訂有不分割之期限者，不在
      此限。民法第823條第1項定有明文。查系爭土地地目為旱
      ，有土地登記謄本在卷可按，依其使用目的並非不能分割
      ，而兩造就系爭土地亦未定有不可分割之特約，且迄今兩
      造尚未達成分割之協議，是再審原告依法訴請裁判分割系
      爭土地，於法有據，應予准許。。
（三）次按，共有物之分割，應斟酌共有物之性質、經濟效益及
      全體共有人之利益，並應符合公平原則，且社會利益亦應
      考慮在內。就本件土地之分割方案而言，因於原確定判決
      該事件審理時，本件之再審原告表示希望分得其所有建物
      坐落位置之土地，其餘到場之該事件被告則無意見，並均
      同意如本件附圖所示分割方法，而依附圖所示，採如本件
      判決主文第二項所示之方法分割（即再審原告於本件所主
      張之分割方式），則本件再審原告所有之二層樓建物，及
      再審被告乙○○所有平房均得維持現狀繼續使用，不致影
      響其等現有生活環境，再審被告乙○○所有平房雖有小部
      分坐落於附圖所示Ｇ部分土地上，惟此乃再審原告所分得
      之土地，再審原告於該事件亦允諾不會請求再審被告乙○○拆除該部分建物之情，已據調取該原確定判決之事件卷
      宗核閱無訛，是依前開所述，採行如本件判決主文第二項
      所示之方法分割，應符合兩造使用現狀及經濟效益；再者
      ，依如上所述之方式分割，兩造分得土地均得臨接現有既
      有道路，可利用之為通行，並無無法通行問題，通行方式
      亦與現有通行習慣相同，且五七二地號分得位置亦大致與
      同段五七一之一地號土地分得之位置相連，此可使兩造各
      共有人均得盡量充分利用二筆土地各人分得之空間，以為
      妥善利用之情，亦為原確定判決所認定在案。是再審原告
      於本件所主張之前述分割方式，既均已考量到兩造建物坐
      落位置、現有使用情況、通行方式、土地利用方式等實際
      情形，而於前案審理時，該案到場之被告己○○、戊○○
      亦均表示同意採如附圖所示之方式分割，是本院認為於本
      件再審原告所主張之分割方式，尚屬符合公平原則，且又
      已考量到社會經濟利益及全體共有人之利益，自為可採，
      爰就系爭土地，判決分割如主文第二項所示。
（四）末按，兩造就共有物分割方法不能達成協議時，固得由原
      告起訴請求裁判分割，然原告主張之分割方法，僅供法院
      參考，就該部分並不生其訴有無理由之問題，況縱法院認
      原告請求分割共有物為有理由，依法定方法分割，然依民
      法第825 條規定，分割後各共有人間就他共有人分得部分
      係互負擔保責任，即該判決尚非片面命被告負義務；遑論
      如兩造主張不同之分割方法，以致不能達成協議，無寧為
      其等伸張或防衛權利所必要，如僅因法院准原告分割共有
      物之請求，即命被告應負擔全部訴訟費用，不免失衡。從
      而，本院參酌上開所述，並參考兩造於系爭土地分割前對
      系爭土地之權利範圍，而予以定訴訟費用負擔之比例，如
      主文第三項所示。
四、據上論結：本件再審原告之訴為有理由，依民事訴訟法第五
    百零五條、第三百八十五條第一項前段、第七十八條、第八
    十一條第二款，判決如主文。
中　　華　　民　　國　　96　　年　　9 　　月　　28　　日
                  民事第二庭    法　官　鄭政宗
以上正本係照原本作成。
如對本判決上訴，須於判決送達後20日內向本院提出上訴狀。
中　　華　　民　　國　　96　　年　　9　　月　　 28　　日
                                書記官　曾柏方
附表
┌───────────────┬──────────┬─────────┐
│共有人姓名                    │訴訟費用負擔比例    │備註              │
├───────────────┼──────────┼─────────┤
│原告丙○○○                  │百分之十七          │                  │
├───────────────┼──────────┼─────────┤
│被告己○○                    │百分之十四          │                  │
├───────────────┼──────────┼─────────┤
│被告庚○○                    │百分之十            │                  │
├───────────────┼──────────┼─────────┤
│被告戊○○                    │百分之十            │                  │
├───────────────┼──────────┼─────────┤
│被告乙○○                    │百分之二十          │                  │
├───────────────┼──────────┼─────────┤
│被告丁○○                    │百分之三            │                  │
├───────────────┼──────────┼─────────┤
│被告壬○○○                  │百分之三            │                  │
├───────────────┼──────────┼─────────┤
│被告甲○○○                  │百分之三            │                  │
├───────────────┼──────────┼─────────┤
│被告辛○○                    │百分之二十          │                  │
└───────────────┴──────────┴─────────┘
